臺灣彰化地方法院刑事判決　　　　　　　104年度訴字第410號
公　訴　人　臺灣彰化地方法院檢察署檢察官
被　　　告　曾聖傑
　　　　　　雷緯新
　　　　　　劉俊賢
上列被告因詐欺等案件，經檢察官提起公訴（104年度偵字第689
7號），本院判決如下：
    主    文
一、雷緯新、劉俊賢三人以上共同冒用政府機關及公務員名義犯
    詐欺取財罪，各處有期徒刑壹年伍月，扣案如附表一所示偽
    造公文書傳真影本上偽造之印文，及未扣案如附表一所示偽
    造公文書之原本均沒收。
二、曾聖傑三人以上共同冒用政府機關及公務員名義犯詐欺取財
    罪，處有期徒刑壹年陸月，扣案如附表一所示偽造公文書傳
    真影本上偽造之印文，及未扣案如附表一所示偽造公文書之
    原本均沒收。
    事    實
一、雷緯新、劉俊賢及曾聖傑於民國103年7月18日之前某日，受
    楊燕昌（另經臺灣彰化地方法院檢察署通緝中）所邀加入楊
    燕昌所屬之跨兩岸的詐欺集團，約定由雷緯新與劉俊賢擔任
    負責提領詐欺贓款之車手，曾聖傑則擔任車手頭，並約定曾
    聖傑與雷緯新的報酬各為收取贓款的1%，劉俊賢的報酬則為
    每天新臺幣（下同）4千元，且雷緯新及劉俊賢所領之贓款
    均應交回給曾聖傑，由曾聖傑上繳給楊燕昌或該詐欺集團其
    他不詳成員。曾聖傑、雷緯新及劉俊賢即與楊燕昌及其等所
    屬詐欺集團不詳成員共同基於意圖為自己不法所有，三人以
    上共同冒用政府機關及公務員名義之詐欺取財、僭行公務員
    行使職權及偽造暨行使偽造公文書之犯意聯絡，先由該詐欺
    集團不詳成員於103年7月18日12時許，在大陸地區，撥打電
    話向馮學君佯稱自己係警察、檢察官，馮學君之證件遭冒用
    ，銀行帳戶將被列為警示帳戶，應配合將帳戶存款領出攜至
    靜修國小（位於彰化縣員林市靜修路上）前，交付給指定之
    人保管，即能免於被通緝等語，致馮學君誤信為真而陷於錯
    誤，旋依指示，在土地銀行員林分行，自渠帳戶領取70萬元
    後，依約攜往靜修國小前等候。雷緯新、劉俊賢則於同日15
    時許，依該詐欺集團不詳成員指示，由劉俊賢駕駛車牌號碼
    000-0000號自小客車搭載雷緯新，至靜修國小附近某便利商
    店，先收取該詐欺集團不詳成員於不詳時、地偽造之如附表
    一所示偽造公文書之傳真影本後，劉俊賢、雷緯新再一同前
    往前開靜修國小前，推由雷緯新下車，向該處等候之馮學君
    收取現金70萬元，並將附表一所示偽造公文書傳真影本交付
    馮學君而行使之。之後，雷緯新、劉俊賢即至南投縣南投市
    某路旁，將所收取之上揭70萬元現金，交給曾聖傑轉交給該
    詐欺集團其他不詳成員收受。嗣經馮學君發覺受騙報警，經
    警調閱現場監視錄影循線，而查獲上情。
二、案經彰化縣警察局員林分局報告臺灣彰化地方法院檢察署檢
    察官偵查起訴。
    理  由
一、上開犯罪事實，業據被告曾聖傑、雷緯新及劉俊賢於偵查、
    本院準備程序及審理時均坦承不諱，核與證人即被害人馮學
    君於警詢指訴遭詐騙交付財物之情節大致相符，並有彰化縣
    警察局員林分局嫌疑人指認相片資料（被告曾聖傑指認被告
    雷緯新及劉俊賢；被告雷緯新指認被告曾聖傑、劉俊賢；被
    告劉俊賢指認雷緯新；證人馮學君指認被告雷緯新）、監視
    錄影翻拍照片21張、附表一所示偽造公文書傳真影本（偵卷
    第60至61頁）在卷可佐。足認被告之自白均核與事實相符，
    堪以採信。本件事證明確，被告犯行均堪認定，各應依法論
    科
二、按刑法上所謂公印或公印文，係專指表示公署或公務員資格
    之印信而言，即俗稱大印與小官章及其印文，如不足以表示
    公署或公務員之資格者，不得謂之公印，即為普通印章。至
    其形式凡符合印信條例規定之要件而製頒，無論為印、關防
    、職章、圖記，如足以表示其為公務主體之同一性者，均屬
    之。惟如與機關全銜不符，或於機關全銜之下綴有他等文字
    ，即非依印信條例規定，由上級機關所製發之印信，以表示
    該機關之資格者甚明，自非公印（最高法院69年度臺上字第
    693、1676號判例、84年度臺上字第6118號、89年度臺上字
    第3155號判決參照）；持不存在機關之印章蓋用印文，因現
    行各級檢察或司法機關中，從無關於該單位之編制，亦未曾
    有過設置該機關之紀錄，政府自無可能依據印信條例製發該
    只公印，其非依印信條例規定由上級機關所製發之印信以表
    示該機關之資格者，無從認定為依印信條例所規定製頒之印
    信，與公印之要件不符，自屬一般偽造印章所蓋用形成之印
    文（最高法院100年度臺上字第1585號判決參照）；機關長
    官之簽名章，僅屬代替簽名用之普通印章，要非印信條例規
    定之「職章」，其所表現之印文亦非公印文（最高法院82年
    度臺上字第3771號、89年度臺上字第3155號判決參照）。查
    本案被告雷緯新交付給被害人馮學君如附表一所示偽造公文
    書上之「法務部行政執行署台北凍結管制命令執行官印」、
    「法務部行政執行署台中凍結管制命令執行官印」之印文，
    既在「法務部行政執行署」之機關全銜之下綴有「台北（或
    台中）凍結管制命令執行官印」之文字，依上開說明，即非
    依印信條例規定，由上級機關所製發之印信，以表示該機關
    之資格者甚明，自非公印文，而屬普通印文；「特偵組組長
    吳文忠」印文，與前揭所稱代替簽名之簽名章所蓋之印文相
    同，自亦非公印文，而屬普通印文。起訴書指稱上開印文為
    公印文，而論處被告偽造公印文罪嫌，尚有誤會。
三、次按刑法上所稱之公文書，係指公務員職務上製作之文書，
    即以公務員為其製作之主體，且係本其職務而製作而言，至
    文書內容之為公法上關係抑為私法上關係，其製作之程式為
    法定程式，抑為意定程式，及既冒用該機關名義作成，形式
    上足使人誤信為真正，縱未加蓋印信，其程式有欠缺，均所
    不計（最高法院71年度臺上字第7122號判決參照）。換言之
    ，刑法上所指之公文書，係指公務員職務上製作之文書，與
    其上有無使用公印無涉，若由形式上觀察，文書之製作人為
    公務員，且文書之內容係就公務員職務上之事項所製作，即
    令該偽造之公文書上所載製作名義機關不存在，或所表現之
    印影並非公印，而為普通印章，然社會上一般人既無法辨識
    而仍有誤信為真正之危險，仍難謂非公文書（最高法院102
    年度台上字第3627號判決參照）。且文書之影印本或複印本
    ，與抄寫或打字者不同，實係原本內容之重複顯現，且其形
    式、外觀、即一筆一劃，亦毫無差異，於吾人社會生活上自
    可取代原本，被認為具有與原本相同之社會機能與信用性（
    憑信性），故在一般情形下皆可適用，而視其為原本製作人
    直接表示意思之內容，成為原本製作人所作成之文書，自非
    不得為偽造文書罪之客體（最高法院91年度臺上字第7543號
    判決參照）。查被告及所屬詐欺集團成員用以行騙之如附表
    一所示文書，均係冒用公署名義所為之文書，雖其上之印文
    屬普通印文，其中抬頭製作名義機關亦有屬虛構之「法務部
    行政執行處監管科」，然所載機關或單位之業務事項，難謂
    與法務部執掌業務之事項不相當，一般人苟非熟知法務部之
    組織，難以分辨該機關單位是否實際存在，形式上仍有誤信
    該等文書為公務員職務上所製作真正文書之危險，依上說明
    ，堪認附表一所示文書均屬偽造之公文書無訛。而被告及所
    屬詐欺集團成員用以行騙如附表一編號2所示之偽造「法院
    公證帳戶申請書」所含之「臺灣臺北地方法院公證本票」，
    其抬頭雖均記載「臺灣臺北地方法院」，然卻蓋用「法務部
    行政執行署台北凍結管制命令執行官印」之印文，兩者核有
    差異，無法特定發票人為何，且名稱為「公證本票」，用途
    卻是「代收法院公證款」，與票據法規定「本票」是作為付
    款工具迥異，故欠缺要式性，應認並非有價證券，然既表示
    代法院收取公證款項，且與「法院公證帳戶申請書」合併為
    一紙，亦應屬公文書無訛，而被告行使上述偽造之公文書，
    自足以生損害於司法檢察機關之公信力、製作名義人及告訴
    人。又被告所屬詐欺集團成員雖仍留存有前開供傳真用如附
    表一所示偽造公文書原本，而告訴人馮學君則係收執如同影
    印之偽造公文書傳真影本後於報警時交付存查，惟依上開所
    述，該等偽造公文書之原本及傳真影本，均應論為偽造公文
    書。
四、又按刑法第158條第1項之僭行公務員職權罪，其所冒充之公
    務員，並不以有所冒充之官職為要件，祇須客觀上足使普通
    人民信其所冒充者為公務員，有此官職其罪即可成立；又其
    所謂之行使其職權者，係指行為人執行所冒充之公務員職務
    上之權力。是本罪行為人所冒充之公務員及所行使之職權是
    否確屬法制上規定之公務員法定職權，因本罪重在行為人冒
    充公務員身分並以該冒充身分行有公權力外觀之行為，僅須
    行為人符合冒充公務員並據此行公權力外觀之行為，即構成
    本罪。查被告與楊燕昌及其等所屬詐欺集團成員，先是假冒
    警員、檢察官之身份，向被害人馮學君佯稱渠證件遭冒用，
    銀行帳戶將被列為警示帳戶，應將帳戶存款交付保管，始不
    會遭通緝等語，已足使被害人馮學君誤認可能涉及刑事司法
    偵查案件，而聽從所謂警員、檢察官之指示；嗣又出示一般
    民眾並無能力辨別真偽之如附表一所示偽造公文書傳真影本
    ，以取信於被害人馮學君而詐取款項，縱真正之上揭公務員
    無此等向民眾收取、保管款項之權限，然因一般人難以明辨
    ，仍應認係屬刑法第158條第1項僭行公務員職權之行為。
五、再按刑法於103年6月18日增訂第339條之4規定：「犯第339
    條詐欺罪而有下列情形之一者，處1年以上7年以下有期徒刑
    ，得併科100萬元以下罰金：一、冒用政府機關或公務員名
    義犯之。二、三人以上共同犯之。三、以廣播電視、電子通
    訊、網際網路或其他媒體等傳播工具，對公眾散布而犯之。
    前項之未遂犯罰之」。查被告與所屬詐欺集團成員所犯共同
    詐欺犯行，係冒用「法務部行政執行處監管科」、「臺灣臺
    北地方法院」、「法務部行政執行處監管科」等政府機關及
    自稱「檢察官」、「警員」等公務員名義犯之，且共同詐欺
    之詐欺集團成員，除有被告及邀約被告加入該詐欺集團之楊
    燕昌的成年男子之外，被告雷緯新尚自承有時會接到所屬詐
    欺集團大陸機房之不詳成員的來電，指示伊至何處收錢等事
    項（偵卷第52頁），被害人馮學君亦係因誤信被告所屬詐欺
    集團扮演不同角色之成員於電話中之詐騙，致陷於錯誤而交
    付款項，顯見被告本件所犯詐欺取財之犯行，當有三人以上
    共同對被害人馮學君實行詐騙。是被告及其等所屬詐欺集團
    成員所為，應該當犯刑法第339條之4第1項第1款、第2款之
    三人以上共同冒用政府機關及公務員名義詐欺取財罪。綜上
    ，核被告所為，均係犯刑法第158條第1項之僭行公務員行使
    職權罪、第216條、第211條之行使偽造公文書罪、第339條
    之4第1項第1、2款之三人以上共同冒用政府機關及公務員名
    義詐欺取財罪。被告及其等所屬詐欺集團成員於犯意聯絡內
    ，偽造如附表一所示印文之行為，各為偽造公文書之部分行
    為；偽造公文書之低度行為，復為行使之高度行為所吸收，
    均不另論罪。被告與其等所屬詐欺集團成員間就本件犯行，
    具犯意聯絡、行為分擔，應論以共同正犯。又被告及其等所
    屬詐欺集團成員以一行為觸犯刑法第158條第1項僭行公務員
    職權罪、第216條、第211條行使偽造公文書罪、第339條之4
    第1項第1、2款之三人以上共同冒用政府機關及公務員名義
    詐欺取財罪，為一行為觸犯數罪名之想像競合犯，應依刑法
    第55條規定，從一重依刑法第339條之4第1項第1、2款之三
    人以上共同冒用政府機關及公務員名義詐欺取財罪處斷。
六、爰審酌被告均值年輕力壯，不思循正當途徑獲取財物，竟為
    貪圖輕易獲得金錢，滿足一己物欲，而參與詐欺集團之犯罪
    ，利用被害人法律知識不足，易於相信偵查、司法機關之心
    理弱點，而冒用政府機關、公署名義、行使偽造公文書從事
    本案犯行，嚴重傷害人民對公署、政府機關之信賴，致使政
    府機關之公信力、人民信任感蕩然無存，犯罪之危害難謂輕
    微，被告之犯罪動機及目的均非良善，惟斟酌被告犯後均坦
    承犯行，犯後態度尚可，年紀尚輕，或因思慮不周而參與詐
    欺集團從事犯罪，被告雷緯新及劉俊賢於本案均係居於聽命
    附從之車手地位；被告曾聖傑居於聽命附從之車手頭地位，
    相對於被告雷緯新、劉俊賢參與詐欺集團中之角色較為重要
    ，然其等尚均非幕後主導犯罪之人，從中獲利均屬有限，並
    兼衡被告均未與被害人和解，被害人損失之金額非微，及被
    告之智識程度、生活及經濟、家庭狀況等一切情狀，爰分別
    量處如主文所示之刑，以示懲儆。
七、沒收部分：
    按偽造之印章、印文，不問屬於犯人與否，沒收之，刑法第
    219 條定有明文。又刑法第38條第1項第2款供犯罪所用之物
    ，依同條第3 項之規定，係以屬於犯罪行為人所有者，得宣
    告沒收，並非規定屬「被告」所有之物，始得宣告沒收，而
    共同正犯於意思聯絡範圍內，組成一共犯團體，團體中之任
    何成員均為「犯罪行為人」，供犯罪所用之物，只要屬於「
    犯罪行為人」所有，均得宣告沒收，不以必屬於本案被告所
    有者為限（最高法院92年度臺上字第787號判決要旨參照）
    。另行為人用以詐欺取財之偽造書類，既已交付於被害人收
    受，則該物非屬行為人所有，除偽造書類上偽造之印文、署
    押，應依刑法第219條予以沒收外，依同法第38條第3項之規
    定，即不得再對各該書類諭知沒收（最高法院43年度臺上字
    第747號判例參照）。查附表一所示偽造公文書傳真影本，
    業經被告雷緯新交付被害人以行使之，已均非屬被告或共犯
    所有之物，自不得諭知沒收，然其上偽造印文（詳附表一所
    示），則均應依刑法第219條規定，不論屬於犯人與否，應
    併予宣告沒收。又本案並無證據證明詐欺集團成員係偽造印
    章後蓋印於上開偽造公文書上而偽造印文，無法排除詐欺集
    團成員係以電腦套印或其他方式偽造上開印文之可能性，爰
    不另就偽造印章部分宣告沒收。至未扣案之附表一所示偽造
    公文書之原本，為被告所屬詐欺集團成員所有，且係供被告
    為本件犯罪所使用之物，雖未扣案，然查無其他積極證據足
    以證明已滅失，仍應依刑法第38條第1項第2款之規定沒收。
    至上開文書上偽造之印文，係屬偽造公文書之一部分，已因
    該偽造公文書之沒收而包括在內，爰不重為沒收之諭知。
據上論斷，應依刑事訴訟法第299條第1項前段，刑法第28條、第
158條第1項、第216條、第211條、第339條之4第1項第1款、第2
款、第55條、第38條第1項第2款、第219條，刑法施行法第1條之
1，判決如主文。
本案經檢察官陳顗安到庭執行職務。
中    華    民    國   104    年    11    月    4     日
                  刑事第五庭    法      官  吳芙如
以上正本證明與原本無異。
如不服本判決應於收受判決後10日內向本院提出上訴書狀，並
應敘述具體理由。其未敘述上訴理由者，應於上訴期間屆滿後
20日內向本院補提理由書(均須按他造當事人之人數附繕本)
「切勿逕送上級法院」。
告訴人或被害人對於判決如有不服具備理由請求檢察官上訴者，
其上訴期間之計算係以檢察官收受判決正本之日期為準。
中    華    民    國   104    年    11    月    4     日
                                書  記  官  陳孟瑜
附錄本案論罪科刑法條全文：
中華民國刑法第158條
（僭行公務員職權罪）
冒充公務員而行使其職權者，處 3 年以下有期徒刑、拘役或 5
百元以下罰金。
冒充外國公務員而行使其職權者，亦同。

中華民國刑法第211條
（偽造變造公文書罪）
偽造、變造公文書，足以生損害於公眾或他人者，處 1 年以上
7 年以下有期徒刑。

中華民國刑法第339條之4
犯第 339 條詐欺罪而有下列情形之一者，處 1 年以上 7 年以
下有期徒刑，得併科 1 百萬元以下罰金：
一、冒用政府機關或公務員名義犯之。
二、三人以上共同犯之。
三、以廣播電視、電子通訊、網際網路或其他媒體等傳播工具，
    對公眾散布而犯之。
前項之未遂犯罰之。

附表一：
┌──┬─────────┬─────────┬─────────┬─────────┐
│編號│偽造公文書原本    │偽造公文書原本上偽│偽造公文書傳真影本│偽造公文書傳真本上│
│    │                  │造之印文          │                  │偽造之印文        │
├──┼─────────┼─────────┼─────────┼─────────┤
│ 1  │法務部行政執行處監│「法務部行政執行署│法務部行政執行處監│「法務部行政執行署│
│    │管科收據1 紙（金額│台中凍結管制命令執│管科收據1 紙（金額│台中凍結管制命令執│
│    │70萬元，日期103年7│行官印」、「特偵組│70萬元，日期103年7│行官印」、「特偵組│
│    │月18日）          │組長吳文忠」印文各│月18日）          │組長吳文忠」印文各│
│    │                  │1枚               │                  │1枚               │
├──┼─────────┼─────────┼─────────┼─────────┤
│ 2  │法院公證帳戶申請書│「法務部行政執行署│法院公證帳戶申請書│「法務部行政執行署│
│    │1 紙（含「臺灣臺北│台北凍結管制命令執│1紙（含「臺灣臺北 │台北凍結管制命令執│
│    │地方法院法院公證款│行官印」、「特偵組│地方法院法院公證款│行官印」、「特偵組│
│    │收據」及「臺灣臺北│組長吳文忠」印文各│收據」及「臺灣臺北│組長吳文忠」印文各│
│    │地方法院公證本票」│1枚               │地方法院公證本票」│1枚               │
│    │，金額70萬元，日期│                  │，金額70萬元，日期│                  │
│    │103年7月18日）    │                  │103年7月18日）    │                  │
└──┴─────────┴─────────┴─────────┴─────────┘